臺灣高雄地方法院刑事判決　　　　　　　99年度訴字第1499號
公　訴　人　臺灣高雄地方法院檢察署檢察官
被　　　告　陳義常
指定辯護人　本院公設辯護人黃文德
上列被告因殺人未遂案件，經檢察官提起公訴（99年度調偵字第
453號），本院判決如下：
    主  文
陳義常犯傷害罪，處有期徒刑捌月。
    事  實
一、緣陳義常於民國98年6 月30日上午10時30分許，在高雄市○
    ○區○○路與大有街口處，因見余秋田騎乘之機車在該處冒
    黑煙，遂心生不滿而與余秋田發生口角衝突，陳義常因身材
    瘦小無法與之正面衝突，遂返家攜帶塑膠管及水果刀，隨後
    返回該處，自余秋田後方以塑膠管毆打余秋田；余秋田遭毆
    後，即以安全帽及徒手毆打陳義常之頭部、左眼及左前臂（
    余秋田涉嫌傷害陳義常部分，未據告訴），陳義常因而受有
    左眼挫傷等傷害；陳義常乃基於傷害之犯意，持預藏之水果
    刀往余秋田方向刺，致余秋田受有腹部穿刺傷併小腸穿孔、
    左肩切割傷等傷害，余秋田遭刺傷後，揚言持刀反擊之際，
    一旁之呂在用見狀向前勸架，企圖分開陳義常與余秋田2人
    ，陳義常趁亂持塑膠管及水果刀逃逸。嗣於98年7 月1 日15
    時20分，為警未發覺陳義常涉案前，陳義常即主動向高雄市
    政府警察局鹽埕分局建國四路派出所員警曾繁旭自首，並接
    受裁判，而悉上情。
二、案經余秋田訴由高雄市政府警察局鹽埕分局移送臺灣高雄地
    方法院檢察署檢察官偵查起訴。
    理  由
壹、證據能力部分：
一、證人余秋田於警詢中所為之供述，係屬被告以外之人於審判
    外之陳述，為傳聞證據，且證人余秋田業於本院審理中到庭
    作證，其證述內容與先前於警詢中之供述並無重大歧異，亦
    無傳聞法則例外之適用，應認證人余秋田於警詢中之供述，
    無證據能力。
二、所謂依法應具結而未具結者，係指檢察官或法官依刑事訴訟
    法第175 條規定，以證人身分傳喚被告以外之人到庭作證，
    或雖非以證人身分傳喚到庭，而於訊問調查過程中，轉換為
    證人身分為調查時，此時其等供述身分為證人，則檢察官、
    法官自應依本法第186 條有關具結規定，命證人供前或供後
    具結，其陳述始符合第158 條之3 規定，而有證據能力。若
    檢察官或法官非以證人身分傳喚而以共同被告身分傳喚到庭
    為訊問時，其身分既非證人，即與依法應具結要件不合，縱
    未命其具結，亦無違法可言。又不論係本案或他案在檢察官
    面前作成未經具結之陳述筆錄，係屬被告以外之人於偵查中
    向檢察官所為之陳述，本質上屬於傳聞證據，基於保障被告
    在憲法上之基本訴訟權，除在客觀上有不能傳喚該被告以外
    之人到庭陳述之情形外，如嗣後已經法院傳喚到庭具結而為
    陳述，並經被告之反對詰問，前揭非以證人身分在檢察官面
    前未經具結之陳述筆錄，除顯有不可信之情況者外，仍非不
    得作為證據（98年度台上字第2646號、99年度台上字第3232
    號判決意旨參照）。經查，余秋田係臺灣高雄地方法院檢察
    署（下稱高雄地檢署）98年度偵字第28676 號案件之被告，
    其於98年11月19日、99年2 月23日於檢察官訊問時所為之陳
    述，係經檢察官以該案之被告身分傳喚應訊，並以上開偵查
    案件所涉之案情加以調查，並非以證人之身分傳喚。雖其之
    陳述，對本案被告而言係屬被告以外之人於偵查中向檢察官
    所為之陳述，係屬傳聞證據，惟余秋田並未表示有遭受暴力
    或脅迫等不正之方法，客觀上亦無違法取證之瑕疵，應無非
    任意陳述之狀況，且余秋田亦於本院審理時到庭作證，並經
    檢察官、被告當庭交互詰問，被告之防禦權應已獲得保障。
    從而，辯護人認余秋田於偵訊中之陳述，未經具結，無證據
    能力云云，容有誤會，依前揭判決意旨，應有證據能力。
三、按被告以外之人於審判外之陳述，雖不符刑事訴訟法第159
    條之1至第159條之4傳聞證據得為證據之例外規定，而經當
    事人於審判程序同意作為證據，法院審酌該言詞陳述或書面
    陳述作成時之情況，認為適當者，亦得為證據，刑事訴訟法
    第159條之5第1項定有明文。查本案認定事實所引用之言詞
    及書面陳述證據，經本院於審理時提示被告及其辯護人均表
    示同意作為證據使用，本院審酌該陳述證據之取得過程並無
    瑕疵，與本案待證事實間復具有相當之關聯性，自得採為證
    據，合先敘明。
貳、認定犯罪事實所憑之證據及理由：
    訊據被告陳義常固不諱言余秋田所受之腹部穿刺傷併小腸穿
    孔、左肩切割傷之傷害為其持水果刀所造成之事實，惟否認
    有何傷害犯行，辯稱：伊與余秋田於98年6 月30日上午10時
    30分許，在高雄市○○區○○路與大有街口，因余秋田所騎
    之機車排煙管一直排煙，伊叫余秋田將機車關掉還是騎走，
    他卻恐嚇要將伊打死，伊才一時想不開，回家拿塑膠管及水
    果刀回到現場；看到余秋田走路要去牽機車的樣子，伊就從
    後面拿塑膠管打他，看他是否會怕，反而被以安全帽及拳頭
    毆打，伊在情急之下，才拿出水果刀要嚇唬他，他往伊身上
    衝，才不小心被水果刀刺傷肚子及肩膀等語。辯護人另以：
    案發當天是被害人余秋田先出言恐嚇被告，說他殺了7 個人
    ，被告才事後持水果刀，剛好被害人余秋田衝過來才造成本
    案等語，為被告辯護。經查：
一、被告於98年6 月30日上午10時30分許，在高雄市○○區○○
    路與大有街口，持水果刀刺傷余秋田，致余秋田受有腹部穿
    刺傷併小腸穿孔、左肩切割傷等傷害之事實，除據被告之供
    述外，核與余秋田於本院審理時之證述情節相符（見本院訴
    字卷第43頁至第47頁）。此外，並有高雄醫學大學附設中和
    紀念醫院之余秋田診斷證明書、高雄醫學大學附設中和紀念
    醫院99年11月15日高醫附行字第0990004620號函暨附件即余
    秋田之病歷資料影本、現場照片6 張在卷可憑（見警卷第28
    頁、第39至第41頁；本院訴字卷第13頁至第23頁），是以此
    部分之事實，堪予認定。
二、惟被告以前詞置辯，故本案有疑義，應予審究者，厥為：被
    告係基於傷害之犯意，持水果刀刺向余秋田之腹部，造成余
    秋田受有腹部穿刺傷併小腸穿孔之傷害？抑或是余秋田自己
    衝向被告，被告不小心刺傷余秋田之腹部？本院說明得心證
    之理由如下：
(一)、本案報案人方鈞鶴於警詢時，證稱：伊於98年6 月30日上午
    時間記不清，在高雄市○○區○○路103 號前發現有人鬥毆
    而打電話報警等語（見警卷第24頁至第25頁）；互核證人呂
    在用於警詢時，證稱：伊聽到有很多人在喊打架，伊便走過
    去看，伊看到小粒的（即被告陳義常）被余秋田摔倒在地，
    伊要上前分開，誰知被余秋田以安全帽毆打，致使伊跌倒在
    地上手部受到撕裂傷，他們兩個也打完架了，是打完架之後
    ，伊才發現小粒的手上持有刀子等語。足認被告與余秋田有
    互毆、打架之事實。
(二)、再者，被告不諱言其與余秋田因機車排放黑煙問題，發生爭
    執後，返家取塑膠管及水果刀再至現場，先用塑膠管打余秋
    田背部，所攜帶水果刀是從伊褲子右後口袋內取出，以一般
    平握方式，剛好余秋田衝過來才刺傷其肚子等情（見警卷第
    7 頁至第8 頁）；另參照余秋田前揭診斷證明書及病歷資料
    ，余秋田確受有腹部穿刺傷併小腸穿孔之傷害。衡諸常理，
    若非被告基於傷害之犯意，持刀刺向余秋田，應不至於會造
    成余秋田受有小腸穿孔之傷勢；何況，被告為何刻意返家攜
    帶水果刀至現場？又縱使是余秋田往其身上衝，才造成傷害
    ，但為何被告會持刀平握對著余秋田？故由被告刻意準備水
    果刀及持刀之方式，已彰顯出被告有傷害余秋田之犯意。是
    以被告辯稱係余秋田往其身上衝，才不小心被水果刀刺傷肚
    子及肩膀云云，為卸責之詞。
(三)、綜上所述，本件事證已臻明確，被告之傷害犯行，洵堪認定
    ，應予依法論科。
參、論罪科刑部分：
一、核被告陳義常所為，係犯刑法第277 條第1 項之普通傷害罪
    。被告於案發之際雖持水果刀，刺向余秋田之腹部及左肩，
    惟其2 次傷害行為係於密接之時間及地點，而分別侵害同一
    身體法益，各行為之獨立性極為薄弱，屬出於同一傷害之目
    的而為之，依一般社會通念，在時間差距上難以強行分開，
    應視為2 個舉動之接續實行，為包括之一行為予以評價，屬
    單純一罪。另被告在警方未發覺其涉案前，即主動向高雄市
    政府警察局鹽埕分局建國四路派出所員警自首乙節，有高雄
    市政府警察局鹽埕分局建國四路派出所員警曾繁旭之職務報
    告1 份在卷可查（見本院易字卷第10頁），酌依刑法第62條
    前段規定減輕其刑。
二、至檢察官雖以被告持刀刺向余秋田之腹部，係人體重要部位
    ，有致死可能等情，而認被告前揭所為，涉犯刑法第271 條
    第2 項、第1 項殺人未遂罪，惟查：
(一)、按刑法上殺人罪與傷害罪之區別，本視加害人有無殺意為斷
    ，被害人所受之傷害程度，固不能據為認定有無殺意之唯一
    標準，但加害人之下手情形如何，於審究犯意方面，仍不失
    為重要參考資料，有最高法院20年非字第104 號判例可資參
    照。
(二)、被告與余秋田間，素不相識且無恩怨或過節，而本件糾紛起
    因余秋田之機車冒黑煙之細故糾紛乙情，業據余秋田於本院
    審理時證述綦詳（見本院易字卷第43、46頁），被告亦坦認
    在卷（見警卷第6 頁），則被告與余秋田間並無宿怨存在，
    實無深仇大恨，被告殆無僅因細故遂萌生殺人犯意之理。
(三)、再觀之余秋田於高雄醫學大學附設中和紀念醫院之病歷資料
    內，載有余秋田受腹部穿刺傷併小腸穿孔、左手及左肩切割
    傷之傷勢，可知余秋田之傷勢皆在身體之正面。復稽以余秋
    田於警詢時證稱：因伊背部遭打後，伊轉身親眼看到陳義常
    持刀，另呂在用拿鐵條歐打伊等語（見警卷第22頁），核與
    被告前揭辯稱其從後面拿塑膠管打余秋田等情相符。衡情，
    茍被告自始即基於殺人犯意而為，勢必持刀刺往余秋田之背
    部，而非持塑膠管打余秋田之背部，且大可於余秋田腹部受
    傷後，繼續持刀刺向余秋田身體之重要部位，但被告卻隨即
    離開現場，故從被告之客觀行為，尚難遽認被告有殺人之犯
    意。何況，參酌本案報案人方鈞鶴及呂在用之前揭證詞，亦
    堪認從旁觀者立場觀之，被告係與余秋田鬥毆或打架，而非
    殺害余秋田。
(四)、又余秋田雖於本院審理時證稱：案發當時被告都沒說話，只
    說「乎死」（臺語）等語，但余秋田復稱：陳義常在那裡揮
    ，伊沒有打他，伊在牽機車要怎麼打他，都不知道他要殺伊
    ，而且伊耳朵重聽很嚴重，不相信可以檢查，都聽不見等語
    （見本院易字卷第46頁），既然余秋田有嚴重重聽，有無聽
    到被告表示「乎死」等語已非無疑；且綜前各節客觀事證以
    觀，被告實際上並無殺人犯意，檢察官尚無提出其他積極證
    據足證被告確有殺人犯意，自難憑此遽為不利被告之認定。
    是以檢察官認被告前揭所為，涉犯殺人未遂罪，尚有誤會，
    惟因二者之基本社會事實同一，爰依法變更起訴法條，附此
    敘明。
二、本院審酌被告僅因余秋田之機車排放黑煙一事，與余秋田發
    生爭執，嗣竟返回住處攜帶塑膠管及水果刀，欲以暴力解決
    之動機甚明，且迄今未與余秋田達成和解、余秋田所受傷勢
    非輕，痛苦非微；而被告事後仍辯稱是余秋田自己衝過來，
    才會受傷云云，未能反思其手段之殘暴可議之處；復曾有竊
    盜、違背安全駕駛致交通安全罪之前科，素行非佳，有臺灣
    高等法院被告前案紀錄表1 份在卷可考，本應予嚴懲。惟考
    量被告僅初中畢業、家庭經濟狀況為貧寒；事後能主動向警
    方自首，免除司法警察查緝之困難；另被告係因受余秋田之
    言語刺激，始傷害余秋田等一切情狀，量處如主文所示之刑
    ，資為懲儆。
三、至被告持以傷害余秋田所用之塑膠管及水果刀各1 支，除據
    被告供稱：已將塑膠管及水果刀丟棄於愛河橋下等語（見警
    卷第8 頁）外，且未扣案而所在不明，為免日後執行之困難
    ，爰不為沒收之宣告，附此敘明。
據上論斷，應依刑事訴訟法第299 條第1 項前段、第300 條，刑
法第277 條第1 項、第62條前段，刑法施行法第1 條之1 ，判決
如主文。
本案經檢察官賴寶合到庭執行職務。
中    華    民    國   100    年    1     月    31    日
                  刑事第十二庭  審判長法  官  黃建榮
                                      法  官  王品惠
                                      法  官  陳川傑
以上正本證明與原本無異。
如不服本判決應於收受送達後10日內向本院提出上訴書狀，並應
敘述具體理由；如未敘述上訴理由者，應於上訴期間屆滿後20日
內向本院補提理由書（均須按他造當事人之人數附繕本）「切勿
逕送上級法院」。
中    華    民    國   100    年    1     月    31    日
                                      書記官  林昭吟
附錄本判決論罪科刑法條全文：
中華民國刑法第277條
（普通傷害罪）
傷害人之身體或健康者，處 3 年以下有期徒刑、拘役或 1 千元
以下罰金。
犯前項之罪因而致人於死者，處無期徒刑或 7 年以上有期徒刑
；致重傷者，處 3 年以上 10 年以下有期徒刑。